臺灣新竹地方法院刑事判決
110年度易字第66號
聲  請  人  臺灣新竹地方檢察署檢察官
被      告  陳人豪


上列被告因違反毒品危害防制條例案件，經檢察官聲請以簡易判
決處刑（109年度撤緩毒偵字第267、268、269號），本院認為不
得逕以簡易判決處刑（110年度竹簡字第12號)，改依通常程式審
理，判決如下：
    主  文
本件公訴不受理。
    理  由
一、聲請簡易判決處刑意旨略以：被告陳人豪基於施用第二級毒
    品甲基安非他命及MDMA之犯意，分別為下列犯行：
(一)於民國108年3月1日23時許，在新竹市南大路某友人住處內
    ，以燒烤玻璃球吸食煙霧方式，同時施用第二級毒品甲基安
    非他命及MDMA1次。嗣於108年3月2日21時55分許，經警徵得
    其同意採集尿液送驗，結果呈安非他命、甲基安非他命、MD
    MA陽性反應。
(二)於108年8月29日14時許，在新竹縣竹北市友人住處頂樓，以
    燒烤玻璃球吸食煙霧方式，施用第二級毒品甲基安非他命1
    次。嗣於108年8月31日21時15分許，為警在桃園市○○區○○○
    路0段000巷000號前查獲，復經警採尿送驗，結果呈安非他
    命、甲基安非他命陽性反應。
(三)於108年9月24日10時9分許為本署觀護人採尿時起回溯96小
    時內之某時許，在新竹市火車站前某旅館內，以燒烤玻璃球
    吸食煙霧方式，施用第二級毒品甲基安非他命1次。嗣於108
    年9月24日10時9分許，至本署接受採尿送驗，結果呈甲基安
    非他命陽性反應。
(四)於109年2月16日16時許，在桃園市友人住處內，以燒烤玻璃
    球吸食煙霧方式，施用第二級毒品甲基安非他命1次。嗣於1
    09年2月18日16時16分許至本署接受定期採尿送驗，結果呈安
    非他命及甲基安非他命陽性反應而查獲。因認被告前揭4次
    所為均涉犯毒品危害防制條例第10條第2項施用第二級毒品
    罪嫌等語。
二、按起訴之程序違背規定之情形者，應諭知不受理之判決，刑
    事訴訟法第303條第1款定有明文。次按所謂「起訴」者，係
    指案件繫屬於法院之日而言（最高法院81年度台上字第876
    號、90年度台非字第368號判決意旨參照）。
三、毒品危害防制條例於108年12月17日修正，並於109年1月15
    日公布，依同條例第36條規定，除同條例第24條之施行日期
    ，由行政院定之外（現尚未施行），同條例第20、23條等規
    定，已於本案被告行為後之同年7月15日施行。茲就現行毒
    品危害防制條例規定適用情形說明如下：
㈠、犯施用第一級、第二級毒品罪者，檢察官應聲請法院裁定觀
    察、勒戒；且觀察、勒戒等處遇執行完畢釋放後，3年後再
    犯施用第一級、第二級毒品罪者，應再啟觀察、勒戒等處遇
    程序，修正後毒品危害防制條例第20條第1項、第3項分別定
    有明文。而於該條例施行前所犯施用第一級、第二級毒品案
    件，於修正施行後，偵查中之案件，由檢察官依修正後規定
    處理之，該條例第35條之1第1款亦有明文。次由該條例第20
    條第3項之修正理由略謂：施用毒品者具「病患性犯人」之
    特質，如觀察、勒戒或強制戒治執行完畢釋放後，3年後始
    再有施用毒品行為，足見其有戒除毒癮之可能，宜再採以觀
    察、勒戒方式戒除其身癮及以強制戒治方式戒除其心癮之措
    施，為能放寬觀察、勒戒或強制戒治制度之適用時機，以協
    助施用者戒除毒癮等旨，而第23條第2項之修正理由則為「
    配合修正條文第20條第3項規定，爰修正第2項規定」，可見
    該2規定彼此間確具連動關係，且立法者顯然有意藉由此次
    修法以放寬觀察、勒戒或強制戒治制度，當亦同時限縮對施
    用毒品者依法追訴處罰之範圍。另依第23條第2項之文義解
    釋，可知被告再犯（含3犯以上）第10條之罪，如距最近1次
    犯同罪經依第20條第1項、第2項規定令觀察、勒戒或強制戒
    治執行完畢釋放後3年內，固應依法追訴，惟如已逾3年，即
    應再令觀察、勒戒，且不因其間是否另犯該罪經起訴、判刑
    或執行而有不同，方足落實此次寬厚刑事政策之變革，且不
    逾越第23條第2項有關起訴程式要件之法條文義（最高法院1
    09年度台上字第3098號、第3240號判決意旨、109年度台上
    大字第3826號裁定意旨可資參照）。
㈡、依修正前（即現行）之毒品危害防制條例第24條第1項規定：
    檢察官對施用毒品之被告得為「附命完成戒癮治療之緩起訴
    處分」，無論其屬「初犯或觀察、勒戒、強制戒治執行完畢
    釋放後3年後再犯」或「觀察、勒戒、強制戒治執行完畢釋
    放後3年內再犯」皆然，而得排除觀察、勒戒等處遇及起訴
    規定之適用。亦即我國對於施用毒品者之司法處遇模式，係
    採取「觀察、勒戒或強制戒治」及「附命完成戒癮治療之緩
    起訴處分」雙軌制，受附命完成戒癮治療緩起訴處分之被告
    ，可在社區處遇支援下，不中斷其原有工作、學業及人際網
    路，獲得戒毒自新機會，其運作模式主要係由醫療機構以門
    診方式執行戒癮治療，由地檢署觀護人負責追蹤輔導、定期
    驗尿。被告若依緩起訴處分條件完成戒癮治療完畢，實質上
    已等同接受「觀察、勒戒或強制戒治」，自毋庸再採取「觀
    察、勒戒或強制戒治」方式，重啟戒除毒癮處遇程式。被告
    若係經附命完成戒癮治療之緩起訴處分者，應以經附命完成
    戒癮治療之緩起訴處分「並完成戒癮治療」時起，起算上揭
    3年的期間（最高法院109年度台非字第76號判決參照）。
㈢、惟若上開緩起訴處分經撤銷者，依修正前同條例第24條第2項
    規定：該緩起訴處分經撤銷者，檢察官應『依法追訴』」，並
    非規定「依法起訴」，故「依法追訴」應包括起訴、屬保安
    處分性質之觀察、勒戒程序及「附命完成戒癮治療之緩起訴
    處分」；不得援引修正後毒品危害防制條例第23條第2項之
    規定，而謂修正前同條例第24條第2項之「依法追訴」，必
    須排除修正後同條例第20條聲請觀察、勒戒規定之適用。此
    觀諸修正後同條例第24條第2項亦規定：「前項緩起訴處分
    ，經撤銷者，檢察官應繼續偵查或起訴。」其立法理由並說
    明：「緩起訴處分是利用機構外之處遇，協助施用毒品者戒
    除毒癮，為達成戒除毒癮之目的，於撤銷緩起訴處分後，宜
    由檢察官依法繼續偵查或起訴，亦即仍有現行條文第20條觀
    察、勒戒及強制戒治制度之適用，俾利以機構內之處遇方式
    協助其戒除毒癮，亦得為不同條件或期限之緩起訴處分」等
    語。是以前案於撤銷緩起訴處分後，仍有同條例第20條所定
    觀察、勒戒等處遇制度之適用。亦即，未實際完成戒癮處遇
    者，無從視為事實上已接受等同於「觀察、勒戒」之處遇，
    最高法院昔日100年第1次、104年第2次刑事庭會議決議所採
    見解之論理已失其所據，雖該條文行政院尚未定施行日期，
    但為利法律銜接，亦宜先予因應，而為相同之解釋。況修正
    前毒品危害防制條例第24條第2項所稱「緩起訴處分」經撤
    銷者，其撤銷原因非一，若係因違法或不當經再議程序，由
    上級檢察機關撤銷時，本應回復未為緩起訴處分前之狀態，
    由檢察官續行偵查，視個案之證據，為適當之處分，要不得
    強解為應「依法起訴」，認無再次聲請法院裁定觀察、勒戒
    之必要。
㈣、綜上，倘被告所受之附命戒癮治療緩起訴業經撤銷，其戒癮
    治療並未完成，自無從解為被告已等同受觀察、勒戒等處遇
    而已執行完畢。
四、經查：
㈠、被告有於前揭時、地，分別施用甲基安非他命、MDMA共4次之
    事實，除經被告於偵查中均坦承不諱，並有勘察採證同意書
    、新北市政府警察局受採集尿液檢體人姓名及檢體編號對照
    表、台灣檢驗科技股份有限公司出具之濫用藥物檢驗報告共
    4份、臺灣新竹地方檢察署施用毒品犯尿液檢體監管紀錄表
    、採尿報到編號表等在卷可稽，被告前開施用第二級毒品共
    4次之事實均堪以認定。
㈡、被告前揭施用第二級毒品案件，分別經臺灣新竹地方檢察署
    檢察官以108年度毒偵字第609、1957號、109年度毒偵字第5
    29號為附命完成戒癮治療之緩起訴處分確定，緩起訴期間分
    別為108年6月4日起至109年12月3日、108年12月10日起至11
    0年6月9日、109年6月9日起至110年12月8日止，惟因被告於
    前開緩起訴期間內，又再犯施用毒品案件，經同署檢察官於
    前開戒癮治療療程完成前，依職權以109年度撤緩字第328、
    329、330號撤銷緩起訴處分確定，並聲請本件簡易判決處刑
    ，被告之前均未曾接受過觀察、勒戒或強制戒治之執行或附
    條件緩起訴等節，有被告前案紀錄表、上開撤銷緩起訴處分
    書各1份在卷可憑。
㈢、從而，被告既未完成前揭歷次緩起訴處分所附之戒癮治療療
    程，故該緩起訴處分即不能等同受觀察、勒戒等處遇而已執
    行完畢，揆諸前揭說明，檢察官就被告本案再犯，應依修正
    後規定，具體審酌、裁量究應為聲請觀察、勒戒程序、或為
    附條件之緩起訴處分，方足落實此次寬厚刑事政策之變革。
五、本件係於新法施行後之109年12月16日繫屬本院（有本院收
    文戳印蓋於新北地方檢察署109年12月15日函文上可憑），
    檢察官未適用修正後毒品危害防制條例等相關規定，針對個
    案具體審酌、裁量究應為聲請觀察、勒戒程序或為附條件之
    緩起訴處分，而逕予向本院聲請簡易判決處刑，屬違背法律
    規定，且無從補正，故不經言詞辯論，逕為公訴不受理之判
    決。
據上論斷，應依刑事訴訟法第303條第1款、第307條，判決如主
文。
本案經檢察官王遠志聲請簡易判決處刑。
中    華    民    國    110    年    1    月    18    日
                  刑事第九庭   法  官  卓怡君
以上正本證明與原本無異　　　　　　　　　
如不服本判決，應於判決送達後20日內敘明上訴理由，向本院提
出上訴狀 (均須按他造當事人之人數附繕本) ，上訴於臺灣高等
法院。其未敘述上訴理由者，應於上訴期間屆滿後20日內向本院
補提理由書「切勿逕送上級法院」。　　
中　　華　　民　　國　　110 　年　　1 　　月　　18　　日
                              書記官  胡家寧